臺灣高等法院民事判決
109年度家上字第45號
上  訴  人  劉俊宏  


被 上訴 人  劉羅莎（LIU MA ROSARIO JAVIER）


訴訟代理人  彭珮瑄律師
上列當事人間請求離婚事件，上訴人對於中華民國108年12月26
日臺灣新竹地方法院108年度婚字第73號第一審判決提起上訴，
本院於109年6月30日言詞辯論終結，判決如下：
    主  文
上訴駁回。
第二審訴訟費用由上訴人負擔。
    事實及理由
壹、程序方面：
　  按離婚及其效力，依協議時或起訴時夫妻共同之本國法；無
    共同之本國法時，依共同之住所地法；無共同之住所地法時
    ，依與夫妻婚姻關係最切地之法律，涉外民事法律適用法第
    50條定有明文。本件上訴人為中華民國國民，被上訴人為菲
    律賓國籍，有戶籍資料在卷可稽（見原審卷12頁），兩造無
    共同之本國法，而婚後同住臺灣，是本件離婚事件之準據法
    ，依上開規定，應適用中華民國法律。 
貳、實體方面：　　
一、上訴人主張：兩造於民國106年5月18日在菲律賓註冊結婚，
    於同年8月8日辦理結婚登記。被上訴人婚後隱瞞與不詳姓名
    之男子交往（下稱A男），造成伊內心痛苦，兩造最後一次
    行房之時間為106年12月左右，被上訴人即藉故拒絕與伊行
    房。兩造常因被上訴人是否外遇一事起爭執，被上訴人於10
    6年9月15日取得在臺居留證明後，於同年月20日要求至桃園
    上班，被上訴人於例假日又常以需洗衣服及參加禮拜、或公
    司加班為由，兩造在被上訴人入台後3個月內僅見面3次，且
    僅能於星期日下午才能碰面。伊嗣後在新竹縣幫被上訴人找
    到工作，被上訴人同意返回與伊同住，然被上訴人卻於107
    年8月31日取得在臺居留證明後，於107年10月14日離開兩造
    位於新竹縣○○市○○○○街000號之住處，又前往桃園上班，伊
    僅得透過被上訴人之訴訟代理人聯絡，被上訴人明顯不願意
    與伊同居，被上訴人惡意遺棄伊在繼續狀態中等情，爰依民
    法第1052條第1項第5款之規定，求為判決：准兩造離婚（原
    審為上訴人敗訴之判決，上訴人聲明不服，提起上訴）。上
    訴聲明：㈠原判決廢棄。㈡准上訴人與被上訴人離婚。
二、被上訴人則以：伊在菲律賓完成大學學業，兩造婚後同住新
    竹縣，伊先到桃園上班，嗣後應上訴人之要求，改在新竹縣
    上夜班，初期上訴人會接送伊，嗣上訴人僅因伊與A男在臉
    書及通訊軟體有對話或合照之照片，質疑伊有外遇，致兩造
    爭執不斷，上訴人即不願接送伊上下班，伊經常搭計程車往
    返，因費用甚高才選擇留宿公司，上訴人常常用電話、簡訊
    騷擾伊，伊方於108年間離開新竹縣○○市○○○○街000號住所，
    到桃園工作，上訴人要求伊簽離婚協議書，並將家中門禁卡
    及鑰匙全部交出，伊願意回去與上訴人同住，然上訴人堅決
    反對。上訴人曾提起履行同居訴訟，於撤回起訴後，旋又提
    起本件離婚訴訟，其目的無非讓伊受遣送出境等語，資為抗
    辯。答辯聲明：上訴駁回。
三、兩造不爭執事項：
  ㈠被上訴人係菲律賓籍，兩造於106年5月18日在菲律賓註冊結
    婚，於同年8月8日在新竹○○○○○○○○辦理結婚登記（見原審卷
    61頁）。
  ㈡被上訴人之臺灣居留證第一次僅得申請一年，係106年9月15
    日取得，最近一次於107年8月31日取得在臺居留證明（見原
    審卷161頁）。
  ㈢被上訴人在臺之勞工保險資料，即勞工保險被保險人投保資
    料表（見原審卷365頁）。
四、上訴人主張被上訴人惡意遺棄伊在繼續狀態中，請求准予離
    婚等語，為被上訴人所否認，並以前揭情詞置辯。是本件兩
    造爭執事項為：被上訴人是否惡意遺棄上訴人在繼續狀態中
    ？
五、本院判斷如下：
    按民法第1052條第5款所謂以惡意遺棄他方，不僅須有違背
    同居義務之客觀事實，並須有拒絕同居之主觀情事始為相當
    。又夫妻應互愛並誠摯相待，而同居乃夫妻雙方和諧協力始
    克達成，觀諸民法第1001條：「夫妻『互負』同居之義務」之
    規定自明，倘夫妻之一方無意與他方同居，不提出其一己之
    協力，並謂他方不與其同居，係惡意遺棄，而以之為由訴請
    判決離婚，於法自難謂為合（最高法院40年台上字第91號判
    例、85年度台上字第572號、89年度台上字第517號判決意旨
    參照）。
　㈠上訴人主張：被上訴人婚後隱瞞與A男交往，造成伊內心痛苦
    ，兩造常因被上訴人是否外遇一事起爭執云云，固提出被上
    訴人與A 男之合照照片為證（見原審卷157頁），然為被上
    訴人所否認，且此照片並無法證明被上訴人確實有外遇之事
    ，上訴人迄今亦復未積極舉證證明被上訴人確實有外遇之事
    。本院審酌被上訴人係外籍配偶隻身來台生活、工作，毫無
    娘家之支持系統，更需要上訴人的照顧、支持與信任，亦即
    外籍配偶願意離家背井來台生活及工作，在臺期間情感上屬
    於比較無助弱勢之一方，與同鄉好友上教堂參加禮拜活動，
    或閒聊生活瑣事，衡情亦屬一般正當交流範圍。
  ㈡上訴人又主張：被上訴人於106年9月15日取得在臺居留證明
    後，於同年月20日要求至桃園上班，被上訴人於例假日又常
    以需洗衣服及參加禮拜、或公司加班為由，兩造在被上訴人
    入台後3個月內僅見面3次，且僅能於星期日下午才能碰面。
    伊嗣後在新竹縣幫被上訴人找到工作，被上訴人同意返回與
    伊同住，然被上訴人卻於107年8月31日取得在臺居留證明後
    ，於107年10月14日離開兩造位於新竹縣○○市○○○○街000號之
    住處，又前往桃園上班，伊僅得透過被上訴人之訴訟代理人
    聯絡云云，然觀諸證人甲○○（即上訴人母親）
　　證稱：「（被上訴人何時離開新竹縣○○市○○○○街000號？）
    被上訴人106年9月30日離家去桃園南崁工作。」「（如何知
    道被上訴人去桃園南崁工作？）這是我兒子告訴我的。」「
    （被上訴人去桃園南崁工作是你兒子同意的？）
    我兒子知道被上訴人去桃園南崁工作，但他不得不同意。
    我兒子認識被上訴人的時候，被上訴人就是在桃園上班的，
    被上訴人入境之前就是在桃園工作，入境後就住在新竹縣○○
    市○○○○街000號，之後被上訴人去桃園南崁工作。」等語（
    見本院卷105頁），顯見被上訴人於106年9月間離開新竹縣○
    ○市○○○○街000號之兩造住處，至桃園工作，係經上訴人同意
    。被上訴人復抗辯：「……伊於107年4月至108年1月間均於新
    竹縣湖口區工作，起初仍與上訴人同住並通勤上班，……嗣因
    新竹縣湖口鄉之工作薪資較低，於108年間又轉職至桃園市
    工作……」、「……而且我現在的工作比較穩定，我的薪水可以
    支持我需要的，因為上訴人沒有給我生活費，所以我也需要
    生活費，我也是希望跟以前一樣繼續當夫妻。」等語，業據
    被上訴人陳明在卷（見本院卷127至128頁、158頁），而上
    訴人亦自承：「106年與被上訴人結婚期間有給生活費，被
    上訴人來臺灣第三個禮拜就到桃園工作，被上訴人離開之後
    就沒有提供生活費。」等語（見本院卷159頁），足見被上
    訴人外出工作係基於上訴人同意，且因上訴人自被上訴人來
    臺三個禮拜後即未再給付被上訴人生活費用，其於108年間
    至桃園市工作係為取得較理想工作待遇，尚不足證明被上訴
    人有拒絕返回新竹縣○○市○○○○街000號之兩造住處或違背同
    居義務之情事。況被上訴人於原審及本院審理期間，均表示
    有意願與上訴人同居（見原審卷371至372頁、臺灣新竹地方
    法院108年度家婚聲字第3號履行同居事件卷40頁），惟上訴
    人屢次斷然拒絕（見原審卷94、371頁），甚至表示要求被
    上訴人需不顧工作每天與其同住、又稱不想再看到被上訴人
    等語（見同上家婚聲字卷41至42頁）。被上訴人抗辯：「我
    於108年7月9日傳簡訊希望能與原告（即上訴人）談一談，
    原告有回覆說他最後悔的就是認識我跟我結婚，問我是愛原
    告還是愛我的男朋友，但是没有同意我出去談。」等語，亦
    為上訴人所是認（見原審卷371頁），上訴人仍以被上訴人
    有外遇之事，堅稱縱然被上訴人願意回家同住，上訴人仍不
    願意（見原審卷371頁）。不論被上訴人在新竹或桃園，上
    訴人亦能與被上訴人聯絡上，被上訴人並非下落不明。難認
    被上訴人主觀上有遺棄上訴人之意；客觀上上訴人亦無不能
    維持相當生活之情形，上訴人主張被上訴人惡意遺棄在繼續
    狀態中，應屬無據。末查上訴人於前開履行同居聲請案固主
    張其要另起訴依民法第1052條第1項第5款及第2項規定，請
    求被上訴人離婚等語。惟上訴人於本件僅依上開第1項第5款
    規定請求離婚，其於原審陳述：「（法官問：是否確定僅用
    惡意遺棄提告，不追加其他訴訟標的?）主張被告（即被上
    訴人）惡意遺棄及未履行同居義務，我要訴請離婚」等語（
    見原審卷93至94頁），且其主張事實均係被上訴人不履行同
    居義務惡意遺棄。是本件訴訟標的僅上開第1項第5款，被上
    訴人固曾就上開第2項規定為陳述，核屬贅述，併此敘明。
六、綜上所述，上訴人依民法第1052條第1項第5款之規定，請求
    准兩造離婚，為無理由，不應准許。原審為上訴人敗訴之判
    決，並無不合。上訴論旨指摘原判決不當，求予廢棄改判，
    為無理由，應駁回其上訴。
七、本件事證已臻明確，兩造其餘之攻擊或防禦方法及所用之證
    據，經本院斟酌後，認為均不足以影響本判決之結果，爰不
    逐一論列，附此敘明。
八、據上論結，本件上訴為無理由，依家事事件法第51條、民事
    訴訟法第449條第1項、第78條，判決如主文。
中　　華　　民　　國　　109 　年　　7 　　月　　21　　日
                  家事法庭
                    審判長法  官  吳光釗
                          法  官  鄧晴馨
                          法  官  曾錦昌
正本係照原本作成。
如不服本判決，應於收受送達後20日內向本院提出上訴書狀，其
未表明上訴理由者，應於提出上訴後20日內向本院補提理由書狀
（均須按他造當事人之人數附繕本）上訴時應提出委任律師或具
有律師資格之人之委任狀；委任有律師資格者，另應附具律師資
格證書及釋明委任人與受任人有民事訴訟法第466 條之1第1項但
書或第2項（詳附註）所定關係之釋明文書影本。如委任律師提
起上訴者，應一併繳納上訴審裁判費。
中　　華　　民　　國　　109 　年　　7 　　月　　21　　日
　　　　　　　　　　　　　書記官  高婕馨
附註：
民事訴訟法第466條之1（第1項、第2項）：
對於第二審判決上訴，上訴人應委任律師為訴訟代理人。但上訴
人或其法定代理人具有律師資格者，不在此限。
上訴人之配偶、三親等內之血親、二親等內之姻親，或上訴人為
法人、中央或地方機關時，其所屬專任人員具有律師資格並經法
院認為適當者，亦得為第三審訴訟代理人。